【裁判字號】    99,事聲,150
【裁判日期】    990625
【裁判案由】    消債聲明異議
【裁判全文】
臺灣高雄地方法院民事裁定             99年度事聲字第150號
異  議  人  台灣土地銀行股份有限公司
法定代理人  己○○
代  理  人  丙○○
異  議  人  合作金庫商業銀行股份有限公司
法定代理人  戊○○
代  理  人  甲○○
異  議  人  萬泰商業銀行股份有限公司
法定代理人  乙○○
相  對  人  丁○○
上列當事人間消費者債務清理事件，異議人對於民國99年3 月19
日本院97年度司執消債更字第256 號所為更生方案認可之裁定，
提出異議，本院裁定如下：
    主  文
原裁定廢棄。
    理  由
一、債權人異議意旨分別略以：
  (一)台灣土地銀行股份有限公司（下稱土地銀行）：相對人經鈞
    院裁定開始稱程序後，異議人即於申報債權期間申報有擔保
    債權，並預估其權利行使後不能受滿足清償債權額為新台幣
    （下同）1,773,443 元，惟相對人所提之更生方案，未將異
    議人預估行使抵押權後之不足額列入更生方案中，又更生程
    序期間該筆擔保債權正執行拍賣抵押物，即相對人所有坐落
    高雄縣鳳山市○○段69地號土地，及其上同段57建號即門牌
    號碼高雄縣鳳山市○○路3 巷3 號之房屋（下稱系爭房地）
    ，於民國98年8 月13日拍定後，異議人實際不足受償金額僅
    為764,002 元，是自應將該筆不足額債權列入更生方案受清
    償分配，爰聲明異議，求為廢棄原裁定等語。
  (二)萬泰商業銀行股份有限公司（下稱萬泰銀行）：相對人所有
    之系爭房地市價甚高，於扣除房貸抵押權金額，所剩餘之處
    分利益應遠高於更生方案僅清償71萬，是債務人認應積極對
    系爭房地進行鑑價，以合理評估該不動產處分後所得利益。
    又相對人所提更生方案，並未列出其原陳報之有擔保債務，
    應詳查該不動產是否業已處分，又處分後於滿足有擔保債務
    後是否仍有剩餘處分利益可供償還無擔保債務，爰聲明異議
    ，求為廢棄原裁定等語。
  (三)合作金庫商業銀行股份有限公司（下稱合作金庫）：相對人
    為66年生，仍然年輕，謀生能力應不至於如其陳報薪資每月
    僅8,000 元，其更生方案之清償成數僅有30.5％，顯然偏低
    ，爰聲明異議，求為廢棄原裁定等語。
二、按關於更生或清算之程序，除本條例別有規定外，準用民事
    訴訟法之規定，消債條例第15條定有明文。而當事人對於司
    法事務官處理事件所為之終局處分，得於處分送達後10日之
    不變期間內，以書狀向司法事務官提出異議。司法事務官認
    前項異議有理由時，應另為適當之處分；認異議為無理由者
    ，應送請法院裁定之。法院認第一項之異議為有理由時，應
    為適當之裁定；認異議為無理由者，應以裁定駁回之。民事
    訴訟法第241 條第1 至3 項定有明文。又按，消債條例之制
    定，乃為使負債務之消費者得依本條例所定程序清理其債務
    ，以調整其與債權人及其他利害關係人之權利義務關係，保
    障債權人之公平受償，謀求消費者經濟生活之更生，進而健
    全社會經濟之發展，消債條例第1 條定有明文，如有同條例
    第63條所定之情形者，法院不得認可更生方案。
三、經查，相對人所有之系爭房地，於其聲請更生程序時，經陳
    報為土地銀行房貸債權488 萬元之擔保品，嗣經土地銀行強
    制執行拍定，而於98年10月26日分配確定，土地銀行仍不足
    受償79 4,002元等情，經本院調閱97年度消債更字第256 號
    、98年度司執字第17858 號卷宗核閱無誤，是合作金庫主張
    應就系爭房地進行鑑價、原陳報之有擔保債務之不動產是如
    已處分而有剩餘處分利益應償還無擔保債務云云，固無可採
    。
四、惟按更生不影響有擔保或有優先權之債權人之權利，消債條
    例第68條定有明文；是有抵押權、質權、留置權等擔保物權
    ，或依法優先受償之債權，其權利之行使，本居於優越之地
    位，不因更生程序而蒙受不利益，亦為該條立法理由所明定
    。是系爭房地之抵押權人土地銀行，除得依消債條例第68條
    行使其權利，而不受更生方案之拘束外，就其未足清償之無
    擔保債權部分，亦應歸入無擔保債權範圍內併計債權總額，
    與其他無擔保債權人同按債權比例受償。經查，土地銀行於
    依法申報債權時，既已估算本件預估行使抵押權後之不足額
    為177 萬3,443 元，事後經過擔保品拍定、分配程序後，確
    定不足受償金額為794,002 元，復未超逾前開所預估陳報之
    金額範圍，應在全體債權人計算自己所得受償比例時已經可
    以為概估之基礎，故將土地銀行拍賣抵押物後，不足受償之
    債權金額794,002 元列入無擔保債權總額，亦不致侵害其他
    債權人之權益。因此，本件更生方案，未及將上開土地銀行
    未足受償之債權列入，自有更正之必要，始為公允。
五、再者，原裁定認定相對人平均每月收入約為8,000 元，生活
    開銷由配偶扶助負擔之餘，每月願清償7,400 元，其收入幾
    已全數用於清償債務，遂依職權裁定認可相對人所提之按月
    清償7,400 元、共96期（8 年）之更生方案。然相對人除提
    出收入切結書1 份主張其每月收入為8,000 元外，均未說明
    其目前任職地點、薪資計算方式，卷內復查無其他相關事證
    足以認定其每月薪資收入數額及有無其他獎金，衡情相對人
    為66年次，應屬勞動力旺盛之青壯年期，其薪資收入之金額
    攸關其償債能力多寡之認定，自仍有調查斟酌之必要，尚難
    遽以其提出之收入切結書認定僅為8,000 元。
六、末查，相對人在未包含上開土地銀行使抵押權後未能受償之
    794,002 元外，所積欠無擔保及無優先權之債務總額為232
    萬8,808 元，然依系爭更生方案所提清償總額為710,400 元
    ，僅占整體債務比例30.5% ，若再加計土地銀行之無擔保債
    權794,002 元者，顯然清償成數偏低，本院斟酌在相對人原
    有債務已因法院准予裁定更生後，未依約繼續加計利息及違
    約金之情況下，若清償成數偏低，顯失公平。
六、綜上所述，系爭更生方案未將土地銀行使抵押權後未能受償
    之債權金額列入債權表計算受償比例，且清償成數偏低，有
    失公允，原裁定准予認可，尚有未洽。從而，異議人求為廢
    棄原裁定，自非無據。爰廢棄原裁定，並由本院民事執行處
    司法事務官續為妥適之處理。
七、依消費者債務清理條例第15條，民事訴訟法第240條之4第3
    項，裁定如主文。
中    華    民    國    99    年    6     月    25    日
                  民事第五庭法  官  蘇姿月
正本係照原本作成。
如對本裁定抗告，須於裁定送達後10日內向本院提出抗告狀。
中    華    民    國    99    年    6     月    25    日
                            書記官  林秀敏

司法院資訊處製作；財團法人民間司法改革基金會備份。
